臺灣高等法院刑事判決
110年度上訴字第1178號
上  訴  人  
即  被  告  許○○



                    送達處所：新北市○○區○里○○○00號 信箱
上列上訴人因家暴傷害案件，不服臺灣基隆地方法院109年度訴
字第630號，中華民國109年12月10日第一審判決（起訴案號：臺
灣基隆地方檢察署109年度偵字第3312號），提起上訴，本院判
決如下：
    主  文
上訴駁回。
    事  實
一、許○○與甲○○為姑姪，屬家庭暴力防治法第3條第4款所稱四等
    親以內旁系血親之家庭成員，2人於民國109年5月13日下午1
    時5分許，在其等居所所在之新北市○○區○○00號透天厝1 樓
    之樓梯間，因房屋修繕費用分攤問題發生口角，許○○竟基於
    傷害之犯意，以其左手揮擊甲○○之右手手背，致甲○○受有右
    手背第三指瘀傷之傷害。
二、案經甲○○訴由新北市政府警察局金山分局報告臺灣基隆地方
    檢察署檢察官偵查起訴。
    理  由
壹、證據能力部分：
一、按被告以外之人（包括證人、鑑定人、告訴人、被害人及共
    同被告等）於審判外之陳述雖不符刑事訴訟法第159條之1至
    之4等四條之規定，然經當事人於審判程序同意作為證據，
    法院審酌該言詞陳述或書面陳述作成時之情況，認為適當者
    ，亦得為證據；當事人、代理人或辯護人於法院調查證據時
    ，知有刑事訴訟法第159條第1項不得為證據之情形，而未於
    言詞辯論終結前聲明異議者，視為有前項之同意，同法第15
    9條之5定有明文。立法意旨在於傳聞證據未經當事人之反對
    詰問予以核實，原則上先予排除。惟若當事人已放棄反對詰
    問權，於審判程序中表明同意該等傳聞證據可作為證據；或
    於言詞辯論終結前未聲明異議，基於尊重當事人對傳聞證據
    之處分權，及證據資料愈豐富，愈有助於真實發見之理念，
    且強化言詞辯論主義，使訴訟程序得以順暢進行，上開傳聞
    證據亦均具有證據能力。查本件以下所引用之被告以外之人
    於審判外之供述證據，因檢察官、上訴人即被告許○○（下稱
    被告）於本院準備程序及審判程序時對其證據能力均不爭執
    （見本院卷第82至83頁、第196至197頁），且迄至言詞辯論
    終結前均未聲明異議，而本院審酌上開供述證據資料製作時
    之情況，無不當取供及證明力明顯過低之瑕疵，認以之作為
    證據應屬適當，揆諸前開規定，本院亦認為均應有證據能力
    。
二、另本院以下援引之其餘非供述證據資料，檢察官、被告於本
    院準備程序及審判程序時對其證據能力均不爭執（見本院卷
    第83頁、第197至199頁），且其中關於刑事訴訟法第164條
    第2項規定，證物如為文書部分，係屬證物範圍。該等可為
    證據之文書，已經依法踐行調查證據之程序，即提示或告以
    要旨，自具有證據能力，併此敘明。
貳、實體部分：
一、認定犯罪事實所憑之證據及理由：
(一)訊據被告矢口否認有何傷害犯行，辯稱：1、被告雖然有對
    告訴人甲○○揮手，但沒有打到告訴人，勘驗的影片也錄到被
    告沒有打到，至於影片中錄到的拍擊聲，係告訴人在看到被
    告揮手後，快速撞向自身閃躲，之後打到自己胸前握有手機
    之左手始發出之聲音，此乃出於告訴人之自主移動，尚難據
    此推論被告有傷害告訴人之事實。2、告訴人提出之驗傷單
    上所載傷害，並非被告造成的，告訴人於原審作證時就受傷
    部位支支吾吾、無法說明傷勢何時拍照，明顯是心虛，這應
    該是他的舊傷。3、告訴人於案發時多次用右手直戳攻擊被
    告的額頭，被告始揮手，被告顯係正當防衛云云。
(二)經查：
 1、被告與告訴人為姑姪，2人於上開時、地，因房屋修繕費用
    分攤問題發生口角，被告以其左手揮擊告訴人之右手（有無
    擊中詳如後述）等情，業據被告於原審及本院審理中供認不
    諱(見原審卷第40頁，本院卷第202至203頁)，並據證人即告
    訴人於偵查及原審審理時證述明確(見偵卷第81至85、95至9
    7頁，原審卷第86至90頁)，另經原審當庭勘驗案發過程影片
    及監視器攝得畫面無訛，有勘驗筆錄暨勘驗畫面截圖等附卷
    可稽（見原審卷第83至84頁、第101至105頁），是此部分事
    實，應堪認定。
 2、被告確有以其左手揮擊告訴人右手手背之事實：
  ⑴參諸證人即告訴人於偵查及原審審理時證稱：當時我與被告
    因為我們居所所在之透天厝的修繕費用分擔問題起爭執，我
    有用手機蒐證我與被告爭執的全部過程，而我用手指被告時
    ，被告拍打我的手，確實有打到我等語(見偵卷第81頁反面
    、第95頁正面，原審卷第86至90頁)。
  ⑵另經原審當庭勘驗案發過程影片「000000000.671821.mp4 」
    檔案，顯示：告訴人手指向被告，被告伸手揮打告訴人，同
    時錄得拍擊聲，告訴人立即表示「你現在打我」等情、監視
    器攝得畫面「00000000室內監視器-R.mp4 」檔案，顯示：
    告訴人以右手指向被告，被告以左手揮打告訴人之右手，並
    有「擊中」告訴人之右手（揮擊過程以正常速度及0.2倍慢
    速反覆播放確認），告訴人之右手受揮擊後，快速撞向自身
    緊貼於胸前握有手機之左手等情，有勘驗筆錄暨勘驗畫面截
    圖等在卷可按（見原審卷第83至84頁、第101至105 頁）。
  ⑶觀諸上開案發過程影片，既錄得拍擊之聲響，足見被告該次
    出手揮擊有擊中固體，始會發出聲響，且告訴人亦立即反應
    遭被告毆打，益見被告該次出手並非憑空揮擊；而上揭監視
    器攝得畫面，經原審反覆且切換播放速度觀看，已親見被告
    確有揮中告訴人之右手，況自告訴人之右手快速撞向自身緊
    貼於胸前之左手來看，亦可見告訴人之右手當時明顯受有外
    力，並非自主移動。是證人即告訴人證稱被告拍打其手，確
    實有打到其手等語，核與上開勘驗結果相合，應堪採信。
  ⑷另經原審當庭勘驗卷附案發過程影片「000000000.187902.mp
    4 」檔案，顯示：告訴人於爭執中向被告表示「如果你再講
    的話，我就去備案，說你剛剛打我」，被告則回稱「打你怎
    麼樣，有驗傷嗎？哪裡有傷口？」等情，有勘驗筆錄在卷可
    參（見原審卷第84頁），衡諸案發時錄影當下告訴人尚未確
    定提告，被告亦未及思考利害後再回應，其等之話語及反應
    理應較符合真實、自然，況依當時之上開對話可知，被告經
    告訴人質問出手傷害之事時，並未否認有揮打或辯稱未擊中
    ，反而自恃揮擊之力道及部位不易成傷而有恃無恐，此益徵
    被告以其左手揮擊告訴人之右手手背時，確有擊中甚明。被
    告辯稱：其雖然有對告訴人揮手，但並沒有打到他，勘驗的
    影片也錄到其沒有打到告訴人，而影片中錄到的拍擊聲，係
    告訴人在看到被告揮手後，快速撞向自身閃躲，之後打到自
    己胸前握有手機之左手始發出之聲音，此乃出於告訴人之自
    主移動，尚難據此推論其有傷害告訴人之事實云云，顯與原
    審勘驗結果及本院認定之事實不符，尚難採信。
 3、被告上開揮擊行為，確造成告訴人受有右手背第三指瘀傷之
    傷害：
  ⑴證人即告訴人於偵查中證稱：其於上開時、地受被告揮擊，
    因而受有右手背第三指瘀傷之傷害等語，並提出國立臺灣大
    學醫學院附設醫院金山分院診斷證明書（下稱驗傷診斷書）
    、傷勢照片為證（見偵卷第23、39頁）。
  ⑵觀諸卷附驗傷診斷書及傷勢照片（見偵卷第23頁、第39頁）
    ，可知告訴人於案發隔日（14日）晚間8 時55分許至國立臺
    灣大學醫學院附設醫院金山分院就診，該照片顯示告訴人之
    右手中指下方有1處瘀血，且經醫師診斷後，認定其傷勢為
    「右手背第三指瘀傷」，足見告訴人就診時，確受有右手背
    第三指瘀傷之傷害。而告訴人驗傷之時點，雖與案發時間相
    隔1日有餘，然參諸證人即告訴人於原審審理時證稱：我當
    下就確定被告有打到我，但一開始我還沒有注意到手指有受
    傷，後來手指頭動的時候愈發疼痛，我才發現有傷，因此對
    被告造成的傷口拍照存證，並於隔日去醫院驗傷等語(見原
    審卷第89至90頁)，衡諸人體受到較輕微之傷害（未出血或
    骨折），則未必會立即出現疼痛感或於外觀顯現紅腫、瘀青
    等現象，況告訴人於隔日立即前往醫院驗傷，可見告訴人於
    察覺受傷後，仍於第一時間即前往醫院欲保全受被告攻擊成
    傷之證據，是告訴人前開所言與情理相合；又告訴人受被告
    揮擊後，發出明顯之拍擊聲，且告訴人之右手，因揮擊力道
    快速撞向自身胸口等情，已如前述，足見被告揮擊之力道非
    小，因此而導致告訴人受有瘀青、紅腫等傷害，並未悖於常
    理；再參諸告訴人所受傷勢情形，核與上開認定告訴人遭被
    告攻擊之方式、位置完全相符，益徵證人即告訴人證述其所
    受傷害為被告揮擊所造成等語屬實。是本件告訴人受有右手
    背第三指瘀傷之傷害，堪認係遭被告以其左手揮擊所造成。
 4、被告雖辯稱：告訴人提出的驗傷單上所載傷害，不是其造成
    的，告訴人於原審證述就其受傷部位支支吾吾、無法說明傷
    勢何時拍照，明顯是心虛，應該是他的舊傷云云。惟查，參
    諸證人即告訴人於原審審理時係證稱：被告的攻擊造成我的
    手指有瘀傷，但我現在有點忘記是在中指、無名指還是食指
    ，可能要看一下我當時的陳述，至於傷勢照片是我自己拍下
    被告造成的傷口存證，但是我真的不記得傷口的照片是在驗
    傷前或後拍的等語，衡諸告訴人於原審作證係109年11月19
    日，與案發日已相隔6 個月，其就細節處之記憶稍有模糊，
    亦未悖於常情，而告訴人既已明確證稱被告造成其手指瘀傷
    ，並就此瘀傷拍照存證，僅係就確切何根手指及驗傷前或後
    拍攝等細節有所遺忘，自難謂其證言有何明顯矛盾或錯漏之
    處，尚難僅據此即反推其證言不可採信。況卷附傷勢照片係
    由告訴人自行拍攝，倘告訴人有意誣陷被告，大可聲稱係案
    發後立即拍攝或任意選擇答案，然其卻證稱已無法確認拍攝
    時間為驗傷前或後，益徵告訴人係誠實作證，故就記憶不清
    之處不敢妄答。是被告執此主張告訴人所受上開傷害，並非
    其造成的云云，自非可採，尚難採為被告有利之認定。
 5、至被告另辯稱：告訴人當時多次用右手直戳攻擊其額頭，其
    才揮手，其是正當防衛云云。惟按刑法上之正當防衛以遇有
    現在不法之侵害為前提，如不法侵害尚未發生，即無防衛之
    可言。本件參諸卷附勘驗監視器攝得畫面之截圖（見原審卷
    第102至105頁），告訴人雖有以右手手指指向被告之臉部，
    惟該手勢明顯與被告之臉部有距離，並未有任何造成被告傷
    害之虞，充其量僅係告訴人於爭執中指責被告之情緒表達動
    作，尚無不法侵害行為，本案既無告訴人之不法侵害行為，
    被告對告訴人之傷害行為，自不得主張正當防衛。被告上開
    辯，自不足採。
6、綜上所述，被告上開辯解，均係事後卸責之詞，不足採信。 
(三)至被告於本院審理中固聲請傳喚證人即告訴人到庭作證，待
    證事實為告訴人身體所受傷勢部分與監視器攝得畫面不符云
    云；並聲請本院再行勘驗案發時監視器錄影過程，待證事實
    為被告並未有傷害告訴人之事實云云。惟查，證人即告訴人
    就待證事實已於原審到庭作證，並行交互詰問，待證事實已
    臻明確，核無贅為再行傳喚到庭作證之必要；另被告確有以
    其左手揮擊告訴人右手手背，並造成告訴人受有右手背第三
    指瘀傷之傷害等事實，業經原審審當庭勘驗案發過程影片及
    監視器攝得畫面屬實，有勘驗筆錄暨勘驗畫面截圖等在卷可
    參（見原審卷第83至84頁、第101至105頁），並據證人即告
    訴人於原審證述明確，且有驗傷診斷書、傷勢照片為證（見
    偵卷第23、39頁），是此部分待證事實亦臻明確，本院亦無
    再行勘驗之必要。是被告上開調查證據之聲請，為無理由，
    應予駁回。
(四)從而，本案事證明確，被告上開傷害犯行，足堪認定，應予
    依法論科。
二、論罪科刑部分：
    核被告所為，係犯刑法第277條第1項之傷害罪。又被告與告
    訴人為姑姪，此據被告及告訴人陳述一致，其等屬家庭暴力
    防治法第3 條第4 款所稱四等親以內旁系血親之家庭成員，
    是被告本案傷害犯行，亦構成家庭暴力防治法第2 條第2 款
    所定之家庭暴力罪，惟因家庭暴力防治法對於家庭暴力罪並
    無科處刑罰之規定，故僅依刑法傷害罪之規定予以論罪科刑
    即可，附此敘明。
三、駁回上訴之理由：
　　原審審理後，因認被告罪證明確，適用刑法第277條第1項之
    規定，並以行為人之責任為基礎，審酌被告未思以和平方式
    理性溝通解決與告訴人間之糾紛，反攻擊告訴人，造成告訴
    人之傷害，所為甚不足取；兼衡被告否認犯行之犯後態度、
    犯罪動機、目的、手段、素行、造成告訴人所受傷勢程度；
    暨考量其於審理中自述學歷為專科畢業，目前待業中，沒有
    收入，未婚，無子女，獨自居住等一切情狀，量處拘役10日
    ，並諭知如易科罰金，以新臺幣1仟元折算1日之折算標準。
    經核其認事用法尚無違誤，量刑亦屬妥適。被告提起上訴，
    其上訴意旨固仍執原審辯解及前詞否認傷害犯行，惟查，被
    告確有上開以其左手揮擊告訴人右手手背，並造成告訴人受
    有右手背第三指瘀傷之傷害等事實，業經原審當庭勘驗案發
    過程影片及監視器攝得畫面屬實，有勘驗筆錄暨勘驗畫面截
    圖等在卷可參，並據證人即告訴人於原審證述明確，且有驗
    傷診斷書、傷勢照片為證，是被告涉犯本件傷害犯行，其事
    實已臻明確，應堪認定。此外，本件原判決就被告上訴理由
    所執取捨，亦已多所論述及說明其憑以認定之依據，有如前
    述，經核與吾人日常生活經驗所得之定則亦無違背。故被告
    所執上訴理由，本院尚難採為被告有利認定之依據。是被告
    猶執陳詞上訴否認犯罪，為無理由，應予駁回。
據上論斷，應依刑事訴訟法第368條，判決如主文。
本案經檢察官何治蕙提起公訴，檢察官董怡臻到庭執行職務。
中　　華　　民　　國　　110 　年　　7 　　月　　27　　日
                  刑事第十一庭  審判長法　官　周煙平
                                      法　官  連育群
                                      法　官  吳炳桂
以上正本證明與原本無異。
如不服本判決，應於收受送達後20日內向本院提出上訴書狀，其
未敘述上訴之理由者並得於提起上訴後20日內向本院補提理由書
（均須按他造當事人之人數附繕本）「切勿逕送上級法院」。
                                      書記官  陳淑婷
中　　華　　民　　國　　110 　年　　7 　　月　　27　　日
附錄：本案論罪科刑法條全文　　　　　　　　　　　　　
中華民國刑法第277條：
傷害人之身體或健康者，處5年以下有期徒刑、拘役或50萬元以
下罰金。
犯前項之罪，因而致人於死者，處無期徒刑或7年以上有期徒刑
。